【裁判字號】    89,上易,12
【裁判日期】    890505
【裁判案由】    詐欺
【裁判全文】
臺灣高等法院臺中分院刑事判決          民國八十九年度上易字第一二號
    上  訴  人  臺灣臺中地方法院檢察署檢察官
    被      告  甲○○
    選任辯護人  周啟同
右上訴人因被告詐欺案件，不服台灣台中地方法院八十六年度易字第五六一三號，中
華民國八十八年十一月十五日第一審判決（起訴案號：台灣台中地方法院檢察署八十
六年度偵字第一六○八四號，併辦案號：臺灣南投地方法院股東八十七年度偵字第一
○一九號），提起上訴，本院判決如左：
    主      文
上訴駁回。
    理      由
一、本案經本院審理結果，認第一審判決被告無罪，並無不當，應予維持，並引用第
    一審判決書記載之證據及理由（如附件）。
二、檢察官上訴意旨仍執陳詞，並謂丁○○、洪修遠是本件共同行為人，被告有無參
    與本件犯行，其等為重要證人，原審竟未向其等查證，未詳調查之能事云云，提
    起上訴。然查，丁○○經本院二次傳喚，均不到庭，無從查證。而洪修達部分，
    經本院囑託臺灣台南地方法院訊問結果，其供稱：宏記代書事務所是伊開設的，
    甲○○在事務所打雜，是整理文書及打雜的工作，他不知道這件事（即本案詐欺
    情事）等語。是本件並無積極證據足資證明被告犯罪，上訴非有理由，應予駁回
    。
三、據上論斷，應依刑事訴訟法第三百七十三條、第三百六十八條，判決如主文。
本案經檢察官丙○○到庭執行職務。
中      華      民      國    八十九     年      五       月     五     日
                                  臺灣高等法院臺中分院刑事第十庭
                                        審判長法  官  林  照  明
                                              法  官  蕭  廣  政
                                              法  官  曾  謀  貴
右正本證明與原本無異。
不得上訴。
                                              書記官  粘  銘  環
中      華      民      國    八十九     年      五       月     八     日
                                                                        Ｆ
台灣台中地方法院刑事判決                        八十六年度易字第五六一三號
    公  訴  人  台灣台中地方法院檢察署檢察官
    被      告  甲○○  女三十一歲（民國○○○年○月○○○日生）
                        住雲林縣東勢鄉○○路二九號
                        居台中市○○○○街廿九之三號四樓
                        身分證統一編號：Ｂ二二一七六五號
    選任辯護人  周啟同  律師
右列被告因詐欺案件，經檢察官提起公訴（八十六年度偵字第一六○八四號），暨移
送併案審理（台灣南投地方法院檢察署檢察官以八十七年度偵字第一○一九號），本
院判決如左：
    主  文
甲○○無罪。
    事  實
一、公訴意旨略以：緣被害人林崑山老邁又罹癡呆症、腦中風，其子林守法亦罹患精
    神分裂症，二人對外界事務之知覺理會及判斷作用，均較普通人之平均程度顯然
    減退，皆為精神耗弱之人；林崑山之長子林守禮乃委託林小鵑（改名前為林小霞
    ，另經台灣高等法院台中分院以八十五年度上訴字第三六八號判處有期徒刑一年
    確定）隨側照料林崑山、林守法二人，並提供共有坐落南投縣埔里鎮○○段七八
    九地號土地上門牌號碼南投縣埔里鎮○○路三八四號房屋供林小鵑經營麵食店及
    照料林崑山、林守法二人生活起居；惟林小鵑於民國（下同）八十二年九月間因
    向地下錢莊借款積欠新台幣（下同）六十五萬元未還，經該錢莊綽號「阿賓」之
    丁○○（台灣桃園地方法院另案審理中）到上開處所催討喧鬧，當時在場之林崑
    山乃詢發生何事，經林小鵑答稱因欠他人六十五萬元，他人來追討，林崑山即出
    示前開建築物及其基地（即南投縣埔里鎮○○段七八八地號）所有權狀表示有事
    好好商量，願幫林小鵑解決此事，並將該權狀交予丁○○，詎丁○○攜回後查知
    該房地價值甚鉅，尚可供設定高額之抵押權，且林崑山、林守法二人復精神耗弱
    ，認有機可乘，乃串通宏記代書事務所（設台中市○○○街六十四號）之洪修遠
    （本院另案審理中）、徐世瓊（經台灣高等法院台中分院以八十五年上訴字第三
    六八號判處有期徒刑八月）及被告甲○○（洪修遠之妹），並透過洪修遠尋得金
    主乙○○（經台灣高等法院台中分院以八十五年上訴字第三六八號判處有期徒刑
    十月），再由丁○○勾結林小鵑等共六人，共同意圖為自己不法之利益，以設定
    抵押貸款為林小鵑償還六十五萬元之欠債為藉口，推以乙○○為出借人名義，向
    林崑山、林守法詐騙取得對其二人之借款債權、本票債權及以前開不動產設定之
抵押權。嗣即先推由林小鵑向林崑山、林守法訛稱為供設定抵押貸款替林小鵑償
    還六十五萬元欠債之需，詐使林崑山、林守法去該管戶政事務所請領印鑑證明及
    辦理補發身分證供以詐設抵押權之用，再推由丁○○於八十二年十月十二日攜事
    先備妥載明林守法、林崑山要以上開建物及坐落之基地南投縣埔里鎮○○段七八
    九地號土地向銀行借款一千五百萬元至二千萬元，因上開七八九號土地所有權狀
    遺失，欲先向金主乙○○借款六百萬元之意旨之承諾書、委託授權給付承諾書，
    至林守法、林崑山之上開住處，以同一手法，要林崑山、林守法簽名蓋章，林坤
    山、林守法因精神耗弱，乃不疑有詐，簽名蓋章於於上開文件上，將該文件交由
    涂豐因斌取回，嗣於八十二年十月十三日中午由被告甲○○、洪修遠、徐世瓊、
    乙○○、丁○○再至上址，向林崑山、林守法二人詐稱設定抵押貸款為林小鵑償
    還六十五萬元之欠債，需再簽立土地登記申請書、抵押權設定契約書、本票、抵
    押借款收據及同意授權書等語，並由徐世瓊以其事先書妥內容載明：「林崑山、
    林守法以坐落南投縣埔里鎮○○段七八八地號土地乙筆及建號一八七號建物（即
    前開建築物）乙棟提供抵押，向乙○○借到六百萬元整確實收迄無訛」之抵押借
    款收據及載明：「乙○○為權利人，林崑山為義務人兼債務人，林守法為債務人
    ，以林崑山所有坐落南投縣埔里鎮○○段七八八地號之土地乙筆所有權全部及建
    號一八七號建物應有部份二分之一設定抵押權，擔保權利總金額八百萬元」意旨
    之抵押權設定契約書、土地登記申請書及載明：「發票日八十二年十月十三日，
    到期日金額未載（票號一五三五八四號）」之本票及載明：「所有權人林崑山、
    林守法茲向乙○○辦理貸款，同意設定新台幣八百萬元，今先借款四百二十八萬
    五千元，日後銀行貸款金額一百七十一萬五千元正，如需清償由乙○○負責代為
    清償，剩餘之二百萬元正，如有急需再予調借，借貸金額以本票為準，所有權人
    林崑山、林守法簽立之本票，現金點交後同意由債權人或其代理人代為填寫金額
    」等語之同意授權書等文件，要林崑山、林守法簽名蓋章。惟林坤山、林守法亦
    因精神耗弱，信以為真，復簽名蓋章於其上而簽發上開文件，交予徐世瓊，並由
    徐世瓊再據該同意授權書於上揭本票填寫票面金額為四百二十八萬五千元，完成
    發票行為，再將該本票及抵押借款收據交予乙○○執有，由乙○○取得該六百萬
    元借款債權及四百二十八萬元之本票債權之不法利益，乙○○即先給付一百二十
    萬元，交與林小鵑為酬金，同年月於十六日再由丁○○攜四十萬元至上址，交與
    林小鵑為酬金。洪修遠、徐世瓊、乙○○、丁○○四人於則同年月十九日再推由
    徐世瓊為代理人，持上開抵押權設定契約書、土地登記申請書、印鑑證明書及林
    崑山林守法之國民身份證等文件，至南投縣埔里地政事物所，申請該所以收件字
    號登字第一五八三七號，將前揭林崑山所有坐落南投縣埔里鎮○○段七八八地號
    之土地乙筆所有權全部及建號一八七號建物應有部份二分之一，以乙○○為權利
    人，林崑山為義務人兼債務人，林守法為債務人，申請設定擔保權利總金額八百
    萬元之抵押權與乙○○，由該所於同年月二十日登記完畢，使乙○○取得該八百
    萬元抵押權之不法利益。嗣乙○○並提出該本票據向台灣台中地方法院聲請並於
    八十二年十一月廿日以八十二年度票字第一○五七五號裁定准予就林崑山、林守
    法簽發之前開本票裁定准予強制執行，並於同年十二月十三日以該裁定為執行名
    義，聲請同院民事執行處八十二年民執八字第一○四七九號強制執行林崑山、林
    守法之上開不動產，同年月十七日並以就林崑山之前開不動產有抵押權，請求行
    使抵押權參與分配，嗣經該院八十三年度聲字第一九七號裁定准予林崑山、林守
    法供擔保停止執行在案，因認被告甲○○共同涉有刑法第三百三十九條第二項之
    詐欺得利罪嫌云云。
二、按犯罪事實，應依證據認定之，無證據不得推定其犯罪事實。又不能證明被告犯
    罪者，應諭知無罪之判決，刑事訴訟法第一百五十四條、第三百零一條第一項分
    別定有明文。又認定犯罪事實所憑之證據，無論其為直接或間接證據，在訴訟上
    之證明均須於通常一般之人均不致有所懷疑而得確信其為真實之程度，始得據為
    有罪之認定，倘其證明尚未達到此一程度而有合理之懷疑存在，以致無從形成對
    被告不利之確信時，依據罪疑利益歸於被告之法則，即應儘先為有利被告之判斷
    ，不得徒憑主觀上之臆測遽行排除有利於被告之可能（參照最高法院七十六年臺
    上字第四九八六號判例）。又告訴人之告訴，係以使被告受刑事追訴為目的，是
    其陳述是否與事實相符，仍應調查其他證據以資審認；又認定不利於被告之事實
    ，須依積極證據，苟積極證據不足為不利於被告事實之認定時，即應為有利於被
    告之認定，更不必有何有利之證據，最高法院著有五十二年台上字第一三００號
    判例、三十年上字第八一六號判例足資參照。本件公訴人無非以被害人林崑山之
    子林守禮之指述，及乙○○、林小鵑、徐世瓊於上開詐欺案件之供述，互核相符
    ，為主要論據。
三、訊據被告甲○○固坦承其職業為代書，惟堅決否認共同參與上開詐欺犯行，辯稱
    伊有代書執照但未開業，在乃兄洪修遠經營之代書事務所學習業務，接案上開貸
    款事宜均由洪修遠所為，伊均未在場，不清楚其如何詐騙，乙○○因曾至代書事
    務所找洪修遠始認識，廖女在前案偵查中均未曾指述被告為共犯，其後廖女遭判
    刑確定，且因伊兄避不見面，始挾怨誣攀，用意在逼迫洪修遠出面解決，願與乙
    ○○、林小鵑及徐世瓊對質等語。經查，被告於案發後八十二年十一月十七日始
    取得土地登記專業代理人資格，有證書影本一件附卷為佐，證人乙○○於本院證
    述上開詐欺案件係被告邀伊及其助理徐世瓊至地政事務所辦理手續，偵查中伊有
    說洪小姐（即指被告）有在場，實際上伊交付二百三十萬元予林崑山時，被告確
    有在場，因律師說伊為金主應沒事，故未追究，其後伊被判刑十月，認係遭被告
    兄妹所騙不甘心，且一直找不到他們（指洪修遠及被告）等語，又證稱八十二年
    十月十三日當天被告有一同去銀行提款一百四十二萬元，被告說徐世瓊是本件代
    書，伊問被告為何不做，被告說她沒帶印章、身分證，後來官司打了四年，伊才
    知徐世瓊不會作代書，被告才是實際經營者，同年月二十一日被告也有一同提領
    二百三十萬元交給林崑山，徐世瓊也知道被告有去，辦理貸款均交被告處理，因
    洪修遠說他不懂，均直接與被告接洽，嗣後強制執行也是被告帶伊去查封等語（
    見本院八十七年十月二十日審判筆錄、八十八年五月七日審判筆錄），均係證述
    有關被告如何辦理代書業務之情節，但未述及被告如何參與詐騙被害人林崑山父
    子拿出房地所有權狀、訂立抵押權設定契約及請領證件使用等詐欺犯行，被告是
    否有共同施以詐術，已屬可疑；又證人林小鵑於本院堅稱不認識被告，上述房地
    辦理抵押貸款時，有一小姐在場，係在伊麵攤寫資料，不知名小姐等語，並當庭
    指認辦貸款之小姐非被告等情（見本院八十八年六月二十八日、同年七月十三日
    審判筆錄），核與證人乙○○所證迴異，被告是否共同參與詐欺犯行，益啟疑問
    ；經本院調閱台灣台中地方法院檢察署八十三年投偵字第七三號卷、本院八十三
    年訴字第二八三八號卷查無林小鵑、徐世瓊、乙○○指述被告有參與詐騙被害人
    林崑山父子之犯行，復經調閱台灣高等法院台中分院八十五年度上訴字第三六八
    號卷，該案判決引述乙○○、林小鵑、徐世瓊於該案卷（一）第五十五頁、第九
    十一頁反面、卷（三）第十三頁反面之供述認被告為共犯依據，惟林小鵑於該案
    審理中係稱抵押權設定時，還有阿賓（指丁○○）帶的一位小姐在店面寫的，並
    無指稱該小姐即為本案被告，於本院並證稱不認識被告，被告亦非該小姐等語，
    已如前述，又徐世瓊於該案祇具狀陳明其辦理上開抵押權設定登記時有依洪修遠
    、甲○○或當事人之指示辦理，其狀述共同參與詐騙行為者，未隻字提及被告有
    共同參與等情，業據本院調卷查明，本院復經傳拘證人徐世瓊無著，則徐世瓊於
    上開詐欺案件供述被告指示辦理抵押權設定登記，是否有進一步共同參與詐欺犯
    行，即屬不明，綜上各情以觀，僅憑證人乙○○之指述尚難謂達於通常一般之人
    均不致有所懷疑而得確信其為真實之程度，依據罪疑利益歸於被告之法則，即應
    儘先為有利被告之判斷，被告所辯尚非全屬無憑，此外復查無其他積極之證據足
    資證明被告有公訴人所指之犯行，不能證明被告犯罪，依法應諭知無罪之判決。
四、台灣南投地方法院檢察署檢察官以八十七年度偵字第一○一九號移送併案審理部
    分，與本案要屬同一案件，併此敘明。
據上論斷，應依刑事訴訟法第三百零一條第一項，判決如主文。
中    華    民    國    八十八    年      十一      月    十五          日
                                  台灣台中地方法院刑事第一庭
                                        法  官   張  惠  立
右正本證明與原本無異。
如不服本判決，應於送達後十日內向本院提出上訴狀(須附繕本)，上訴於台灣高等
法院台中分院。
                                        書記官
中    華    民    國    八十八    年      十一      月       十八       日


司法院資訊處製作；財團法人民間司法改革基金會備份。
